臺灣高等法院刑事判決　　　　　　　100年度侵上訴字第122號
上　訴　人　臺灣臺北地方法院檢察署檢察官
上　訴　人
即　被　告　劉增桂
指定辯護人　本院公設辯護人王永炫
上列上訴人因被告妨害性自主案件，不服臺灣臺北地方法院99年
度訴字第1126號，中華民國100 年5 月31日第一審判決（起訴案
號：臺灣臺北地方法院檢察署99年度偵字第12176 號），提起上
訴，本院判決如下：
    主  文
上訴駁回。
    事  實                                                                
一、劉增桂與代號0000-0000 之成年女子（真實姓名年籍詳卷，
    下稱A 女）係同住在臺北市萬華區某社區大樓（詳細地址詳
    卷）之鄰居，其明知A 女患有中度智能障礙，屬心智缺陷之
    人，竟基於乘機猥褻之犯意，對於A 女利用A 女智能缺陷致
    思考障礙且判斷力及自我保護能力均較常人更為低弱，因而
    不知抗拒之機會，於民國99年4 月下旬某日上午8 時許至9
    時許（原判決誤植為10時許）間之某時，將A 女帶往其2 人
    所住社區中庭後方之小公園處之石凳上，並將A 女褲子褪去
    ，以手撫摸A 女胸部及陰部而為猥褻行為。嗣劉增桂另基於
    乘機猥褻之犯意，復利用同上述A 女智能缺陷不知抗拒之機
    會，再於99年5 月18日上午8 時許至9 時許（原判決誤植為
    10時許）間之某時，將A 女帶往上揭相同地點，並將A 女褲
    子褪去後，以手撫摸A 女胸部及陰部而為猥褻行為。適為該
    社區住戶周翠芙發現，旋通知社區警衛蔡適宇於同日上午9
    時15分前來處理，並報警到場查獲，而悉上情。
二、案經A 女訴由臺北市政府警察局萬華分局報告臺灣臺北地方
    法院檢察署檢察官偵查起訴。
    理  由
壹、證據能力方面：
一、按刑事訴訟法採行直接審理原則及言詞審理原則，並保障被
    告之反對詰問權，於刑事訴訟法第159 條第1 項明定被告以
    外之人於審判外之言詞或書面陳述，除法律有規定者外，原
    則上不得作為證據。然為兼顧現實需要及真實之發現，乃本
    於例外從嚴之立場，許於具備必要性及可信性之特別情況下
    ，例外地承認其有證據能力。而被告以外之人於檢察事務官
    、司法警察官或司法警察調查中所為之陳述，基於實體發現
    真實之訴訟目的，依第159 條之2 規定，如與審判中之陳述
    不符時，經比較結果，其先前之陳述，相對具有較可信之特
    別情況，且為證明犯罪事實存否所必要者，或於審判中有第
    159 條之3 各款情形之一，經證明其調查中所為陳述具有可
    信之特別情況，且為證明犯罪事實之存否所必要者，則例外
    地賦與證據能力。次按刑事訴訟法第159 條之1 所規定被告
    以外之人於偵查中向檢察官所為之陳述，除顯有不可信之情
    況者外，得為證據。其立法理由係以偵查中對被告以外之人
    所為之偵查筆錄，或被告以外之人向檢察官所提之書面陳述
    ，性質上均屬傳聞證據，且常為認定被告有罪之證據，自理
    論上言，如未予被告反對詰問、適當辯解之機會，一律准其
    為證據，似與當事人進行主義之精神不無扞格之處，對被告
    之防禦權亦有所妨礙，然刑事訴訟法規定檢察官代表國家偵
    查犯罪、實施公訴，依法有訊問被告、證人、鑑定人之權，
    且實務運作時，偵查中檢察官向被告以外之人所取得之陳述
    ，原則上均能遵守法律規定，不致違法取供，其可信性甚高
    ，為兼顧理論與實務，而對被告以外之人於偵查中向檢察官
    所為之陳述，除顯有不可信之情況者外，得為證據。乃同法
    第159 條第1 項所謂得作為證據之「法律有規定者」之一，
    為有關證據能力之規定，係屬於證據容許性之範疇。而被告
    之反對詰問權係指訴訟上被告有在公判庭當面詰問證人，以
    求發現真實之權利，此與證據能力係指符合法律所規定之證
    據適格，而得成為證明犯罪事實存在與否之證據資格，性質
    上並非相同。
二、茲就本案公訴人引為證明被告劉增桂犯罪事實之證據方法，
    關於證據能力認定如下：
（一）證人A 女、蔡適宇於警詢中所為陳述，為被告以外之人於
      審判外之陳述，屬傳聞證據，而被告之指定辯護人於本院
      準備程序中就證人A 女、蔡適宇於警詢中陳述之證據能力
      提出爭執（見本院卷第29頁正面），本院審酌該陳述作成
      之狀況，並考量證人A 女、蔡適宇於原審審理時業經傳喚
      到庭具結作證，經檢、辯雙方為交互詰問，因認上開證人
      於警詢所為之陳述，尚與刑事訴訟法第159 條之2 或第15
      9 條之3 所定情形不相符合，復查無其他得例外取得證據
      能力之法律依據，前開證據方法應予排除，不得作為本案
      證明被告有罪之依據。
（二）除前述本院認定無證據能力，不得作為證據之證據方法外
      ，本案所引用之供述及非供述證據，經本院依法踐行調查
      證據程序，檢察官、被告及其辯護人均不爭執各該證據之
      證據能力（見本院卷第29- 30頁），且迄至言詞辯論終結
      前均未聲明異議，而本院審酌上開供述或非供述等證據資
      料製作時之情況，無不當取供及證明力明顯過低之瑕疵，
      認以之作為證據應屬適當，本院認前揭證據資料有證據能
      力，合先敘明。
貳、實體方面：
甲、有罪部分：
一、訊據被告劉增桂固坦認分別於前揭時、地，先後2 次撫摸告
    訴人A 女胸部之事實，惟矢口否認有何乘機猥褻犯行，辯稱
    ：伊不知A 女有智能缺陷，因A 女沒有告訴伊，而伊只有摸
    A 女胸部，並沒有摸A 女陰部，且這2 次都是A 女找伊摸胸
    部，有經過A 女之同意，A 女看起來很正常云云。經查：
（一）證人即告訴人A 女原審審理時結證稱：伊認識被告，被告
      是伊社區的人，為伊樓上的鄰居。伊在99年5 月18日上午
      9 時，於萬華○○社區（即被告與A 女所住社區之名稱）
      小公園，有與被告一起在小公園被社區保全（指蔡適宇）
      發現，當時被告就把伊脫褲子。伊在早上8 時半運動快結
      束的時候，被告就把伊拉去小公園了，伊忘記被告是如何
      拉伊的，然後被告就把伊弄到尿尿的地方裡面，他用1 隻
      手指插進去裡面，伊會痛，伊有跟被告說伊覺得痛，但伊
      沒有什麼動作，被告在用手指插入伊尿尿的地方之前，他
      有摸伊胸部，被告用手插入伊尿尿的地方的時候，伊有跟
      被告說不要再弄了。被告用手弄伊尿尿的地方，是在社區
      小公園的椅子上面，當時伊的褲子有被脫下來，外褲、內
      褲是被告脫的，被告在脫伊的褲子的時候，伊有跟他說不
      要，伊說不要的時候，被告怎麼做，伊不知道，而伊的上
      衣沒有被脫掉，5 月18日被告有用手摸伊的胸部，伊有說
      不要，被告在脫伊的褲子時，伊忘記趕快跑開，被告用手
      指插入伊尿尿的地方時，伊有跟被告說不要。5 月18日社
      區保全發現伊與被告在小公園之前，被告有對伊做過伊剛
      剛說用手指插入伊陰道的行為，伊不知道大概距離5 月18
      日多久以前，有幾次伊不記得了，伊忘記以前是怎麼發生
      。被告這樣脫伊的衣服，摸伊的胸部，用手指插入伊的陰
      道內的行為，伊心裡會覺得不舒服，被告對伊作這樣的行
      為之後，伊回家之後，忘記跟家人說了。被告把手指插入
      伊的陰道的同一天，伊回家上廁所，尿尿的時候看到伊有
      流血，伊有跟媽媽說要去看醫生等語（見原審卷二第43頁
      至第48頁），復結證稱：被告摸伊的胸部，一共有好幾次
      ，大概有幾次伊不知道，被告用手摸伊尿尿的地方，一共
      也是好幾次，大概有幾次伊不知道。伊在警局有提到，被
      告摸伊胸部及用手指插入伊尿尿的地方，一共有3 次，是
      如此，這3 次被告摸伊胸部的時候，他沒有把伊的胸罩解
      開，他是把伊衣服掀開隔著胸罩摸伊的胸部，被告用手插
      入伊尿尿的地方有3 次，這3 次他都是把伊的褲子及內褲
      脫一半，脫到膝蓋那邊。這3 次伊都是在社區廣場遇到被
      告，被告再把伊從廣場帶到社區的小公園，那個社區小公
      園，在這3 次的時間，人很多，很多老人家在那邊聊天，
      而被告摸伊胸部或用手插入伊尿尿的地方的時候，伊沒有
      跟這些人叫救命，因伊很緊張。這3 次伊會覺得不好意思
      ，被告在這3 次用手指插入伊尿尿的地方的時候，伊有說
      不要，被告還繼續弄伊尿尿的地方，這3 次被告對伊作這
      樣的事情之後，伊有去史柏源（婦產科）還有去和平醫院
      看醫生。被告有摸伊的胸部及用手指插入伊的陰道，最後
      1 次的時間是99年5 月18日，第2 次離第3 次的時間大概
      多久，伊不太清楚，有超過1 個禮拜，沒有到1 個月，第
      2 次與第1 次，兩次相隔多久的時間伊不太清楚，有相隔
      1 個禮拜吧等語（見原審卷二第49頁至第51頁）。而依證
      人A 女上開所證，A 女與被告係住同一社區之鄰居關係，
      其2 人相識已久，5 月18日上午8 時半左右，伊做完運動
      後，被告將伊拉至社區中庭後方小公園之石椅上，雖伊明
      確表示「不要」之意，被告仍掀起伊上衣摸伊胸部，並將
      伊內、外褲均褪至膝蓋處，再用手指插入伊「尿尿的地方
      」即陰道內，伊感覺甚為不舒服且疼痛，乃一再向被告表
      示「不要」，但被告仍持續以手指插入伊陰道內，伊因緊
      張不敢向旁人求救。在此次之前，另曾遭被告以相同方法
      性侵害2 次，被告均係先將伊自社區廣場帶至中庭後方小
      公園石椅處之同一地點，以相同方式，不顧伊一再表示反
      對之意，而徒手將伊內、外褲褪至膝蓋處，並以手指插入
      伊陰道內，此2 次時間伊已不記得，僅知第2 次係距5 月
      18日第3 次之約1 個月至1 周之間，第1 次則距第2 次約
      1 周，均在上午時分，此2 次回家後均未告知家人，然因
      發現陰部流血，故於發生後不久曾至「史柏源婦產科」或
      「和平醫院」就診。
（二）又證人即A 女及被告居住社區之警衛人員蔡適宇於原審審
      理時結證稱：99年5 月18日上午9 時，伊在中控室負責警
      衛的職務，而於5 月18日伊有在18棟後花園看見一男一女
      的猥褻動作，男生是被告。當時伊在中控室接到管委會電
      話通知說，有住戶（指證人周翠芙）看到在18棟後面有人
      作不雅動作，請伊趕快去處理，因為中控室離那裡有段距
      離，伊就趕快騎腳踏車到那裡，到現場後，伊距離現場10
      幾公尺的距離停下來，水泥坐椅上發現常常騎腳踏車的妹
      妹（即A 女）及老先生（即被告）在那裡，伊就吹哨子；
      當時的狀況是，那個女的褲子有脫下一半左右，印象中那
      個妹妹是穿黑褲子，妹妹是躺著，伯伯好像是站著或是半
      蹲，那個伯伯是面對躺著的妹妹，伊吹哨子很急，問說你
      們在幹什麼，他們聽到之後，就起來了，那個妹妹就起來
      了，伊就問說你們在幹什麼，過一會那個妹妹及伯伯就往
      社區中庭方向走了，是妹妹先走，後來伯伯也走了，大概
      情形就是這樣。當時伊看到那個女孩上衣好像沒有脫，被
      告當時的穿著，是整齊的，因為當時伯伯是背對著伊，正
      面對那個女孩子比較靠下半身部位，伊不能判斷他們在做
      什麼。伊吹哨子問他們在做什麼的當時，那個女孩就趕快
      把褲子拉上來。案發地點就是社區裡面的一個花園，那花
      園有水泥做的椅子。一男一女離開的時候，伊有尾隨那名
      男子，因為之前有一次有這樣的動作，第18棟一個住處的
      太太（指證人周翠芙）發現有這樣的事情，伊跟著被告之
      後，被告就到管理委員會去，伊就說就是這個人作這個動
      作，總幹事就通知警察，總幹事押著他，不讓他出去等語
      。並稱：當時伊吹哨子時，那女孩子離開之前，沒有跟伊
      表示她那裡不舒服，或是她遇到什麼事，伊當時要趕他們
      走。當時伊在吹哨子的時候，這女孩躺在石椅上，被告是
      背對伊站著，伊是否可以看出被告壓制這女孩的動作，伊
      現在印象很模糊，當時伊與被告之間，中間有些樹，但是
      沒有擋住伊的視線，伊可以看到被告全身，以伊當時的角
      度，可以看到騎腳踏車的妹妹，她胖胖的，伊可以看到她
      褲子解下來的樣子，伊也可以看得到臉部，當下應該是沒
      有看到，伊看到她下半身比較明顯，伊看到她的頭，是伊
      吹哨子，妹妹起身，伊才看到她的頭。伊當時看到妹妹下
      半身的狀況，她褲子脫到差不多是膝蓋那邊，是否包含內
      褲也有脫到膝蓋那邊，伊沒有看清楚，上衣好像沒有動，
      上衣好像穿著。伊吹哨子，她緊張起來穿褲子的動作，伊
      不是很明顯有看到她下半身是赤裸的，因為伊吹一吹，要
      趕他們走，伊沒有往前看。伊當時發現被告與那個妹妹在
      小花園內，沒有看到他們兩個具體的動作，因為伊到的時
      候，伊吹哨子，他們的動作就停止，伊當時一直吹哨子，
      要趕他們走，其他的事情伊就沒有在意去看等語（見原審
      卷二第52頁至第57頁）。觀以證人蔡適宇前揭所證內容，
      可見其係於99年5 月18日上午接獲管委會通知表示有住戶
      （指證人周翠芙）發現有人在中庭花園後方之小花園處作
      「不雅動作」，其立即趕赴現場，發現A 女與被告在該處
      ，並在視線未遭遮蔽的情形下，目擊A 女躺在水泥石椅上
      ，上衣雖無脫去跡象，然所著黑褲已褪至膝蓋處，被告則
      以站立或半蹲之姿態面對A 女且距離甚近，其雖不確定其
      2 人在作何事，但其一見此情狀立即吹哨警示，其2 人頓
      時停止動作，A 女馬上起身拉起已褪去之褲子，經其一再
      催趕，A 女、被告方先後往社區中庭方向離開，其即向管
      委會通報並報警前來處理，過程中未發現A 女有任何遭被
      告壓制之徵象，A 女亦未曾向其表示她有不舒服，或是她
      遭遇何事，而於此之前，證人蔡適宇雖曾聽聞住戶周翠芙
      反應社區內有相同情事，但其僅目擊上揭99年5 月18日當
      次事件。
（三）復據證人即該社區第18棟大樓之住戶周翠芙於原審審理時
      就99年5 月18日上午發現並通報管委會之過程，結證稱：
      「（問：99年5 月18日上午，你有因為看到社區內有不雅
      舉動而請保全人員處理嗎？）有，在當天上午10時多，我
      帶小狗溜狗，‧‧我當時老早就看到被告，‧‧我看到那
      女孩（指A 女）騎腳踏車，我帶著小狗進去，我從鐵門中
      看過去，我就趕快上樓打電話，‧‧，警衛（即證人蔡適
      宇）就來逮個正著。」、「他們先是分開，女孩騎腳踏車
      在前面，被告走在後面，我就退到鐵門裡面，他們沒有看
      到我，我確定他們沒有看到我，我就打電話請警衛來抓，
      也是10時多。‧‧因為我距離花園石凳稍微有點遠，大約
      11、12公尺，但是我確定從背影看過去是猥褻的動作，我
      確定以後才打電話叫警衛。‧‧我退到鐵門裡面，就是看
      比較不清楚，但是我知道女孩子坐在石凳上，那個男的與
      第1 次動作一樣，是猥褻的動作，就是很親近那個女孩，
      （指A 女）褲子有脫掉，我在很遠看到就是這樣一幕。‧
      ‧那個男的手貼在那個女孩子。女孩坐著，男的站著。（
      問：你有看到那個男的站著的時候，手是如何放的嗎？）
      【證人以手比出手前後抽動的樣子】就是這樣。（問：你
      剛剛比的樣子是那個男的把手放在他的下體那邊嗎？）我
      已經很遠，我不能確定，但是背影就是這個姿勢。‧‧反
      正就是靠近那女的下體就對了。」、「男的沒有（即褲子
      未褪去）。女孩的褲子有到腿上。‧‧（問：上衣呢？）
      （指A 女）上衣沒動。（問：那個男的衣衫呢？）沒脫。
      ‧‧（問：後來你說你打電話給管理室之後，他們去取締
      的情形你有看到嗎？）沒有。我都不知道，我回到樓上就
      不知道」等語。並證稱：「（問：這女孩子騎腳踏車，他
      將腳踏車放在何處？）石凳前面有石灰路，那是我們走路
      的地方。‧‧我發現他們來的時候，我就以很快的速度退
      到後面鐵門裡面，我從鐵門裡面觀看，他停放腳踏車的時
      候我沒有看，但是我看到女孩坐在那裡了。（問：你後來
      退到鐵門的時候，看到這女孩與被告已經在石凳上了？）
      是。（A 女）坐在第2 張石凳上。‧‧（被告）站在女孩
      子前面，正前方。（問：你看到的時候，這女孩的褲子是
      已經脫掉，還是正在脫掉？）脫掉的。（問：你有無看到
      這女孩的褲子是何人脫掉的？）我站在鐵門裡面，男的背
      對我，我看到那個男的只是背影。（問：你看到被告的手
      在女孩子下體附近晃動嗎？）對，他都是用右手。（問：
      在晃動時，女孩子有無什麼反應？）很平靜。」等語（見
      原審卷二第110 頁至第114 頁）。
（四）而證人周翠芙並就伊目擊之第1 次情形，證稱：「（問：
      你第1 次看到被告與那個女的猥褻動作是何時？）4 月底
      的時候，當時我帶著狗，是10時多看到的，看到那個女的
      坐在石凳上，下半身是裸露的，我想說天氣還涼，怎麼下
      半身是裸露，那個男的是穿黑色的，有戴帽子，我就說你
      們在做什麼，那個女的說不關你的事，而那個男側面看我
      ，所以第2 次（指前述5 月18日當次）我一看就知道是這
      個男的。（問：所以99年5 月18日之前你看過幾次？）1
      次。（問：你說四月底第1 次看到的時候，那個女的坐在
      石凳上，當時那個男的就在那個女的旁邊嗎？）沒有，就
      是在她前面動作很顯明。‧‧（問：你剛剛說四月底那1
      次，那女孩衣服狀況？）下體褲子脫掉的。（問：連內褲
      都脫掉嗎？）都脫掉。（問：那男的衣服狀況呢？）沒有
      動，都穿著。‧‧（問：你剛剛說第1 次看到被告與那個
      女的作猥褻動作是4 月底，當時你與他們相隔多遠？）5
      、6 公尺。（問：你第1 次看到的時候，當時被告的手是
      放在哪裡？）應該是下體。（問：你有看到他有無把手放
      入那女的陰道嗎？）這就沒有看到了，因為我當時很慌張
      ，訝異，我就沒有去看了。（問：你說4 月底也是在同一
      個地點發現被告與這女孩子對嗎？）是。（問：你在4 月
      底看到，也是這女孩子坐在石凳上，而沒有躺在石凳上嗎
      ？）坐著。（問：被告也是從頭到尾站在這女孩前面嗎？
      ）是。（問：當時被告衣著為何，有無脫上衣或下衣？）
      沒有。（問：當時你有看到被告的手在女孩下體處晃動嗎
      ？）是。‧‧我在很遠，我只知道他們兩人很近，且男的
      在晃動身體及手。（問：所以你沒有看出這女孩子的反應
      嗎？）沒有辦法看。（問：你當時有無問他們在做什麼？
      ）‧‧我說你們在做什麼，那女的說沒有你的事，他這樣
      說以後，我就帶著小狗很快速回去，沒有再下來。‧‧（
      問：除了4 月底與5 月18日這兩次之外，你有無看過這女
      孩與其他人作這樣的事情？）沒有。」等語（見原審卷二
      第112 頁至第115 頁）。復證稱：「（問：你剛剛說，你
      看過兩次猥褻事件，這兩次發生的地點都是同一個石凳嗎
      ？）是。」；另就伊所述99年4 月底該次情形，證稱：「
      （問：你說4 月底的時候，你有看到這猥褻事件，你說當
      時你是在溜狗嗎？）是。（問：你說你抬頭一看就看到猥
      褻事件嗎？）是。（問：你抬頭一看，發現有對男女在做
      猥褻動作時，你有趨前嗎？）沒有。（問：你只有傾身看
      一下嗎？）是。（問：在沒有傾身的情形下，以你站立的
      位置，你看得到被告嗎？）側面及背面。‧‧我看得到被
      告的人，背面及側面一點點。（問：你抬頭一看的時候，
      你看到的景象就是那個女的坐在石凳上，那個男的站在他
      前面是不是？）是。（問：在你沒有傾身看之前，你就是
      只有看到1 個女的坐在石凳上，1 個男的站在他前面是不
      是？）是。‧‧一開始我沒有注意，後來我發現不對，所
      以傾身一看，‧‧（問：什麼樣的行為讓你覺得不對？）
      那個女的下體是裸露的。（問：所以即便你沒有傾身，在
      你原來所站之位置，你還是可以看到那個女的下體是裸露
      的，是不是？）很清楚。（內褲）沒穿。（問：在你傾身
      看之前，你除了看到那女的下體裸露外，你還有無看到其
      他的動作？）那男的貼他很近，且右手也是在晃動。（問
      ：在你傾身看之後，你看到什麼？）那女的腿張的很開，
      那男的手在那個女的下體那邊晃動。（問：也是右手嗎？
      ）是。‧‧就是手前後晃動（並起身示範晃動動作，證人
      周翠芙右手下垂在身體右側前後抽動）。（問：你看到那
      個男的右手在抽動的時候，他的身體有無前趨、下彎，或
      是稍微蹲下的動作？）有前傾。‧‧（問：所以你看到的
      時候，他身體向前傾，他右手有晃動的動作？）是。（問
      ：你可以確認他右手在晃動的時候，他的右手的位置在那
      個女生下體部位晃動嗎？）那個男的擋住，且天氣冷，衣
      服穿得厚重，只是知道手的部位在女孩子下體部位附近。
      （問：你看到那個男的手在抽動的時候，有無可能那個男
      的手在那個女的胸部那邊嗎？）不是。（問：你有看到那
      個男的手有撫摸那個女的胸部嗎？）沒有。（問：當時你
      看到這件事情發生的時候，你就可以認出這個女的就是你
      認識的A 女嗎？）是。（問：在你第1 次看到這件事情之
      前，你認識A 女多久了？）大概20年以上。（問：所以你
      可以很清楚知道A 女精神狀況有問題？）是。（問：既然
      如此，當你看到A 女跟1 個男生作不雅動作的時候，你有
      無覺得A 女被欺負？）有。‧‧我有說你們在做什麼，那
      個男的動作很從容，我就帶著小狗走遠一點，我走遠了一
      點再看，大概隔了3 、5 分鐘分開，那個男的走路有點問
      題，所以我的記憶很深刻。（問：你說你當時有喊你們在
      做什麼，那個女的對你說不關你的事，你就離開了嗎？）
      離得遠一點。‧‧我就沒有再觀察他們，就是說他們走了
      我知道，我有看到那個男的背影，女的不用看，女的動作
      我熟悉。‧‧（問：過程中，除了那個女的說不關你的事
      之外，你都沒有聽到那個女的與那個男的發出任何聲音嗎
      ？）沒有。（問：你說你第一次發現的時候是在4 月底，
      通常你認為幾日到幾日是月底？）24日以後我都會稱為月
      底。（問：21日你是否會認為為月底？）會。（問：你兩
      次發現不雅動作相隔大約多久？）差不多15、16天，兩個
      星期多以後。‧‧我沒有詳細記日子，我只記得又被我碰
      到是在起碼兩個星期以後。」等語（見原審卷二第116 頁
      至第118 頁）。
（五）證人周翠芙再就伊目擊第2 次即99年5 月18日之當日情形
      ，另結證稱：「（問：99年5 月18日早上，你說你有看到
      女生騎腳踏車在前，男子在後走路到第1 次你所發現不雅
      事件的地點，是不是？）是，那次正好朝著那個方向去。
      （問：你剛剛說女生停車的時候，你沒有看到，是因為你
      躲在鐵門後面，是不是？）是。該鐵門位在石凳對面。（
      問：所以，你5 月18日第2 次所站位置即鐵門後方，是在
      你第1 次你抬頭發現猥褻事件所站位置的附近，是否如此
      ？）是附近，因為那個鐵門就是我自己住的那1 棟的後面
      。（問：你第2 次站在鐵門後面的位置，比第1 次你抬頭
      起來發現猥褻事件的位置，距離案發現場更遠，是不是？
      ）是，第2 次位置很遠。（問：你當時為何要站在鐵門後
      面？）因為我預料怎麼又被我碰到，我覺得我要幫社區作
      點事情，我站在鐵門後面看有什麼事情發生，是與第1 次
      發生的事情一樣。‧‧（問：你可以很清楚的看到案發經
      過嗎？）看得到。（問：你在鐵門後面都看得到那個男的
      與那個女的嗎？）看得到。（問：你看到那個女的時候，
      你看得到那個女的全身嗎？）看不到，因為那個男的全部
      擋住，我只看得到那個男的背影。（問：那個男的是「正
      」背對你嗎？）是。（問：那個女的是「正」對向你嗎？
      ）也是有一點斜度。（問：4 月底你所看到的猥褻事件，
      女坐的位置與男的站的位置與5 月這次的位置一樣嗎？）
      一樣。（問：你剛剛說你在鐵門後面觀察他們2 位，你視
      線有無被其他東西擋住？）都沒有。（問：所以你站在鐵
      門後面，除了鐵門的柵欄外，你的視線有無阻礙？）沒有
      。」等語；至5 月18日此次A 女究竟有無褪去褲子乙節，
      證人周翠芙則證稱：「（問：你當時在鐵門後面看的時候
      ，你有看到那個女的褲子脫下來的動作嗎？）‧‧褲子脫
      下來沒有看到，我確定他們坐下來之後，我要把握時間打
      電話。（問：所以99年5 月18日當天，你沒有看到那女的
      赤裸下身的情形嗎？）沒有看到。」等語；並稱：「（問
      ：你剛剛說你在鐵門後面看到女的坐在石凳上，男的站在
      女的前面嗎？）是。（問：那時候你有無看到那個男的有
      無什麼動作？）‧‧與我第1 次看到的動作一樣，只是距
      離拉長而已。（問：你的意思是，你看到那個男的右手下
      垂，在身體右側前後抽動的動作，是否如此？）是。（問
      ：在5 月18日，那個男的右手作抽動的動作，那個女的下
      體仍然是穿著褲子的，是否如此？）太遠了，我看不清楚
      ，之後我上樓打電話，我就沒有再看了。‧‧我當時看到
      他們從遠遠的方向來，我就回到鐵門後面，我看到他們坐
      下來之後，我就回去打電話。‧‧沒有（看到A 女下體赤
      裸），那個女的坐在那裡，但是我看到男的有動作。（問
      ：當時那個男的右手抽動的時候，右手是在那個女的何部
      位？）也是下體的部位。（問：當時那個男的有前傾，或
      是蹲下來的動作嗎？）也是有前傾。（問：你能否判斷當
      時那個男的手是否在那個女的胸部附近？）沒有，而且很
      遠，當時沒有觸摸到胸部。（問：5 月18日這次，你說這
      個男的右手也有抽動的動作，那個女的大腿有張開嗎？）
      坐姿是有打開。（問：5 月18日當天，那女的穿長褲還是
      裙子？）長褲。（問：4 月底那次呢？）也是長褲。‧‧
      （問：所以你在停留這段時間內，你都沒有看到A 女有脫
      褲子的動作嗎？）沒有。‧‧我急著要打電話，我沒有看
      到，可是我確定他們有作這種動作才去打電話。」、「（
      問：99年5 月18日你到底有無看到那女的下半身是赤裸的
      ？）我是沒有看到。」等語（見原審卷二第118 頁反面至
      第121 頁反面）；又稱：「（問：你剛剛說4 月底的那次
      ，你有出聲說你們在做什麼，那女的說沒有你的事，你就
      離開你原本的位置，後來過了幾分鐘後，你有看到那個男
      的與那個女的離開，是不是？）是。（問：他們兩人離開
      的時候，是一起離開的嗎？）有一點點時間分開的。（誰
      先離開？）女孩。（問：你看到那個男的走了之後，你就
      沒有看到那個女的，是不是？）是。」等語（見原審卷二
      第121 頁反面）。
（六）依據前揭證人周翠芙所證各節，其第1 次係在99年4 月下
      旬某日上午10時許，經過社區中庭後方小公園處遛狗時，
      突然發現位在小公園之水泥石椅處，A 女坐在該石椅上正
      面向伊，被告則背對伊而面對A 女站在A 女正前方，伊能
      看到A 女正面，但僅能看見被告之背面及側面，伊旋發現
      A 女上衣尚屬完好，但下體竟係裸露，所著長褲及內褲均
      已褪去，衣著完好之被告則正面向著A 女且距離甚近，右
      手則在A 女下體部位附近晃動，伊甚感詫異，乃稍傾身向
      前觀看，竟發現裸露下體之A 女腿張得很開，被告身軀稍
      向前傾晃動，被告右手下垂於其身體右側，而在A 女下體
      部位前後抽動；參諸A 女於原審審理時亦證稱，距99年5
      月18日前約1 個月至1 週之間之某日上午8 、9 時許，被
      告將伊帶往社區中庭後方小公園之石椅處，並將伊內外褲
      褪去後，即以右手觸摸伊陰部等語；而以此交互勾稽，顯
      見99年4 月下旬某日上午8 時許至9 時許間之某時，被告
      確有將A 女帶至中庭後方小公園之石椅處，並將A 女褲子
      褪去後，以右手來回觸摸A 女陰部之舉。另證人周翠芙雖
      證稱其間未見被告有何撫摸A 女胸部之行為，然被告於本
      院審理時已自白除下述99年5 月18日上午為證人蔡適宇當
      場逮獲之該次有撫摸A 女胸部外，另於4 月間在同一地點
      亦有撫摸A 女胸部之行為，此與A 女於原審中證稱，該次
      伊遭被告帶往該小公園之石椅處時，被告除以手觸摸伊陰
      部外，亦有撫摸伊胸部等情，尚無未合，且查證人周翠芙
      於此次過程中並非全程目擊在場，綜此足見被告於此次除
      有褪去A 女褲子後以右手撫摸A 女陰部外，亦曾以手撫摸
      A 女胸部而為猥褻行為，證人周翠芙無非係因未全程在場
      ，故未目擊被告撫摸A 女胸部之過程，堪以認定。至A 女
      於原審固證稱此次遭被告性侵時，被告曾將手指插入陰道
      內一節。然查，依偵查卷附A 女之「臺北市立聯合醫院和
      平院區受理疑似性侵害事件驗傷診斷書」所載，A 女於99
      年5 月18日至該院就診驗傷，經醫師檢查診斷其陰部「無
      外傷無異狀」、「處女膜完整無裂傷」，及「因肥胖外陰
      位置甚深，大小陰唇無外傷無異狀，處女膜有一圓形開口
      ，尚稱完整，未見裂傷」等語，執此，即已難遽認被告確
      有以手指或其他異物插入A 女陰道內之行為。復經原審再
      向臺北市立聯合醫院和平院區函查有無可能A 女縱遭人以
      手指插入陰道，其陰部仍無任何外傷，處女膜亦完整而無
      裂傷之可能，據覆：「女性處女膜原本即有不同大小的開
      口供月經排出，處女膜的彈性與韌度亦因人而異。在激烈
      的性行為下，處女膜很難不出現裂傷，但若另以手指猥褻
      後，處女膜保持完整的可能性是存在的。」、「此案發生
      於上午，驗傷時間為下午二時許，期間間隔時間不算長，
      如遭強制猥褻且受害者有抵抗動作，外陰通常會留下充血
      、瘀斑、出血點或裂傷的變化，此案應未發現這些變化。
      但因受害者有智能障礙，是否因此未作激烈抵抗，在有自
      然生理反應潤滑下，雖遭猥褻而未留下上述變化的可能性
      亦存在。」等語，此有臺北市立聯合醫院100 年3 月9 日
      北市醫和字第10030081500 號函在卷足考，據此，固不能
      排除A 女遭人以異物插入陰道後，其處女膜仍完整無裂傷
      、外陰亦無裂傷之可能，然尚無法憑以積極證明A 女陰道
      確曾遭異物插入，更不得逕以排除A 女陰道及外陰均完整
      無裂傷之原因，實係從未遭異物插入此一可能性。而證人
      周翠芙雖證稱此次過程中曾看到被告身體前傾、右手下垂
      在A 女下體附近前後擺動，然亦不能確認被告確曾以手或
      持其他異物插入A 女陰道，是依其證詞，至多僅能證明被
      告以手觸摸A 女陰部之猥褻行為，無從認定被告確有將其
      手指插入A 女陰道之性交行為。綜此，99年4 月下旬某日
      上午此次，固無法證明被告將其手指或持其他異物插入A
      女陰道內而對之性交，亦無從認A 女上開所指被告曾將手
      指插入陰道內一節為足採，然被告確曾以手撫摸A 女胸部
      及陰部而為猥褻行為。
（七）至99年5 月18日上午之該次，依前揭所述，證人周翠芙固
      證稱當日上午10時許其自所居住之該社區第18棟大樓出門
      溜狗時，甫出門即看到A 女騎著腳踏車、被告則徒步走在
      後方，2 人共往位於相同地點之社區小公園前來，其見狀
      思及前次2 人猥褻動作，旋退至該第18棟大樓之鐵門後方
      ，隔著鐵門欄杆觀看，即見A 女已將腳踏車停妥，並面向
      著自己坐在石椅上，被告則背對自己而面對A 女站立在旁
      ，2 人相距甚近，A 女上衣未遭褪去，被告衣物亦屬完整
      ，然未明確看見A 女是否有褪去所著長褲或赤裸下體之情
      形，但亦明確目擊被告身體稍向前傾，右手下垂在A 女下
      體部位，並有明顯之前後抽動舉動，其旋上樓去電知會管
      委會，而未繼續監看後續經過等情。再依證人蔡適宇上揭
      證詞，當日上午其一經管委會通知到場，即發現A 女躺在
      水泥石椅上，上衣固未脫去，然清楚可見A 女所著褲子已
      褪至膝蓋處，被告則以站立姿態面對A 女，2 人相距甚近
      ，其見狀即吹哨警示，旋見A 女立刻將褲子拉起來等情；
      參以A 女於原審審理時亦證稱，99年5 月18日上午8 、9
      時許，被告將伊帶往社區中庭後方小公園之石椅處，並將
      伊內外褲褪去後，即以右手觸摸伊陰部一節，可認99年5
      月18日上午8 時許至9 時許間之某時，被告確有將A 女帶
      往社區中庭後方小公園之石椅處，並於褪去A 女褲子後，
      以手來回觸摸A 女陰部。而證人周翠芙及蔡適宇於原審雖
      均證稱當次未見被告撫摸A 女胸部，然被告於本院審理時
      已自白此次確有撫摸A 女胸部，此與A 女上揭於原審所證
      稱，此次被告除以手觸摸伊陰部外，亦有撫摸伊胸部等情
      ，並無未合；且依證人周翠芙所言，其隱身鐵門後發現上
      情，旋上樓通知管委會，未再下樓監控後續過程，可見其
      並非全程在場，而證人蔡適宇亦稱其係因管委會通知始到
      場，亦非全程目擊等情，足見被告此次除曾以手撫摸A 女
      陰部外，亦曾以手撫摸A 女胸部而為猥褻行為，證人周翠
      芙及蔡適宇無非係因未全程在場，故未能見到被告撫摸A
      女胸部過程，堪以認定。至A 女於原審審理時固證稱此次
      遭被告性侵時，被告曾將手指插入陰道內一節。然依前述
      偵查卷附之A 女「臺北市立聯合醫院和平院區受理疑似性
      侵害事件驗傷診斷書」所載，A 女於99年5 月18日就診驗
      傷發現其陰部並無外傷亦無異狀，處女膜亦完整無裂傷，
      則已難逕認被告確有以手指或其他異物插入A 女陰道，亦
      不能排除因被告僅有撫摸A 女外陰，並未以手指或異物插
      入A 女陰道，故未致A 女處女膜及陰部有何破損或外傷之
      此等可能性。且證人蔡適宇經通報前往處理時，固見A 女
      褲子已褪至膝蓋處，被告則站立或半蹲於A 女身旁，然其
      並不確定2 人在做何事；至證人周翠芙雖證稱此次亦看到
      被告身體前傾、右手下垂在A 女下體附近前後擺動，然亦
      不能確認被告確曾以手或持其他異物插入A 女陰道，是綜
      此各項證據資料，至多僅能證明被告以手觸摸A 女陰部之
      猥褻行為，尚不能遽認被告確有將其手指插入A 女陰道之
      性交行為。據上，99年5 月18日上午此次，固無足證明被
      告有將其手指或持其他異物插入A 女陰道內而對之性交，
      亦無從認A 女上開所指被告曾將手指插入陰道內一節為足
      採，然被告確有以手撫摸A 女胸部及陰部而為猥褻行為。
（八）觀諸證人周翠芙前揭證詞，其所證2 次目擊案發過程之時
      間均在上午10時許，惟參酌告訴人A 女、證人蔡適宇上開
      證述情節，及被告於原審審理時所供述之犯罪時間為上午
      8 時30分到9 時（見原審卷二第129 頁反面），足見證人
      周翠芙此部分證述尚屬記憶錯誤，綜合前揭事證，應認定
      本件被告2 次犯罪時間如上開事實欄所載，而原判決此部
      分亦有誤載，應予更正，附此說明。
（九）告訴人A 女於原審審審理時固證以被告於99年4 月底某日
      上午及同年5 月18日上午為上開2 次犯行時，伊已明確向
      被告表示「不要」之反對意思，然被告仍繼續對伊性侵等
      節，是依A 女所稱，被告係以違反A 女意願之手段對之性
      侵。惟查，就99年4 月下旬某日上午之該次猥褻行為，依
      證人周翠芙前揭證詞，足見當其發現A 女裸露下體坐在石
      椅上、被告站在A 女前方，且右手顯有下垂於A 女下體位
      置前後抽動之動作時，其甚感詫異，便出聲喝止質問「你
      們在做什麼」，詎料A 女竟對其反稱「不關你的事」，其
      即離開現場，並於數分鐘後從旁發現A 女及被告先後從容
      離開，其始終未見A 女有何驚慌求救之舉止。而就99年5
      月18日上午該次猥褻行為，依證人周翠芙上揭證詞，可知
      當日其先見A 女騎腳踏車、被告徒步，2 人一前一後進入
      中庭後方小公園，其乃迅速退回所住大樓之鐵門後方，隔
      著柵欄監看，雖未親見A 女所著褲子褪去之情形，但仍發
      現A 女坐在相同之石椅上，被告則站在A 女前方且右手亦
      明顯下垂於A 女下體部位處前後抽動，其旋上樓通報管委
      會由蔡適宇前來處理；而依證人蔡適宇上開證詞，則見其
      到場後發現A 女躺在石椅上裸露下體，內外褲均已褪至膝
      蓋處，被告則以站立或半蹲之姿態面對A 女，其雖未明確
      見得2 人舉止，但仍吹哨警示，2 人即停止動作，A 女亦
      起身趕緊穿起褲子，再經其驅趕，A 女及被告乃先後往社
      區中庭方向離開，其未發現A 女有任何遭被告壓制之徵象
      等情。參諸前揭證人周翠芙、蔡適宇所見各情，足認於此
      2 日A 女均無何驚慌求救或反抗之舉，而證人蔡適宇係被
      告與A 女居住社區之警衛人員，證人周翠芙則為與被告及
      A 女同一社區之鄰居，其等2 人與被告及A 女間之關係單
      純而無特殊交情，亦無任何仇隙可言，衡常實無甘冒偽證
      重罪風險而故意設詞為被告脫罪或故誣陷被告入罪之理，
      堪認證人周翠芙、蔡適宇就此部分之上揭證詞，應可信實
      。復佐以此2 次發生猥褻行為之時地，均為上午時分光天
      化日下之公共場所，隨時均有住戶出入經過，且依A 女上
      開於原審所證，該處人來人往，亦有許多老年人在該處聊
      天，則倘被告於案發時有以強暴、脅迫或恐嚇等積極之強
      制性手段，違反A 女意願迫使A 女就範，A 女當能大聲呼
      救或輕易向外求援，而其為何捨此不為，未向過往行人或
      目擊之周翠芙或到場之蔡適宇求救，甚且對出聲喝止之周
      翠芙回稱「不關你的事」，縱A 女係中度智能障礙之人，
      然尚非完全不通事理，倘其確遭被告以強制性手段迫使就
      範，實無由對在場積極介入之周翠芙回稱「不關你的事」
      。況依A 女前揭所述，伊於99年4 月底遭被告猥褻返家後
      ，並未告知家長，縱此係因心感羞愧致未告知，然倘A 女
      於4 月下旬遭被告性侵係因被告強行以違反意願手段而迫
      使其就範，則此記憶必將留存於A 女心中，而對被告避之
      唯恐不及，A 女要無可能再於數周後之99年5 月18日上午
      再與被告一同前往前次遭性侵害之地點，任由被告再次以
      違反意願之強暴手段對其為猥褻行為，而未呼救或向到場
      之蔡適宇反應，綜合上述各情，A 女於原審所證被告係以
      違反其意願之手段對之性侵一情，難以憑信，是尚無從認
      定被告犯上開2 次犯行有以公訴意旨所指之強暴及違反A
      女意願之方式。
（十）被告雖辯以：伊不知A 女有智能缺陷，而伊只有摸A 女胸
      部，並沒有摸A 女陰部，且這2 次都是A 女找伊摸胸部，
      有經過A 女之同意，A 女看起來很正常云云。惟已與上開
      事證有間，實難憑信，且據偵查卷所附A 女之「中華民國
      身心障礙手冊」影本所示，A 女確為中度智能障礙人士，
      復依證人蔡適宇於原審審理時所證稱：伊常常看到A 女騎
      腳踏車，她都在中庭繞，伊在社區工作期間，看到過A 女
      很多次，以伊看A 女的經驗，她的外觀給伊的感覺，伊會
      覺得她的心智上多少有一點缺陷，伊以為A 女滿小的，後
      來才知道她20幾歲，她都一大早在那邊繞，正常的女孩應
      該是在家裡或是上班、上學，且她常常講些有的沒的，講
      得很無厘頭等語（見原審卷二第54頁至第55頁）；證人周
      翠芙亦於原審審理證稱：伊社區的人都認得A 女。她是伊
      女兒小學、幼稚園的同學，伊認得她，只是沒有來往。她
      不正常，她幼稚園時伊等就知道了，伊女兒回來會說。當
      時伊看到這件事情發生的時候，伊就可以認出這個女的就
      是伊認識的A 女，在伊第1 次看到這件事情之前，伊認識
      A 女大概20年以上，所以伊可以很清楚知道A 女精神狀況
      有問題等語（見原審卷二第113 頁、第117 頁反面），是
      認A 女外顯之行為表現，顯然與伊相同年齡層之智能正常
      女子不同，倘稍與A 女接觸交談，必能知悉A 女係智能障
      礙之人。而依A 女所述，伊自孩童時即已認識被告（見原
      審卷第51頁），被告於原審亦自承其於A 女6 、7 歲時即
      認識A 女，迄今已近20年，其2 人係住同一棟大樓之鄰居
      ，亦常常碰面等語（見原審卷二第125 頁），可見被告與
      A 女相識已久且彼此熟稔，則被告對A 女外顯之行為舉止
      與智能正常人士確有不同一節，應知之甚詳。況依被告前
      揭所辯情節，其均於上午時分，在該社區中庭後方小公園
      此公共場所中，以右手撫摸A 女胸部，且其於原審又稱：
      兩次衣服都有拉，是A 女自己拉的，第一次伊摸A 女胸部
      兩分鐘左右，第2 次也是兩分鐘左右。花園出入的人很多
      ，因那邊比較涼快，就在那邊摸，該花園有時候人很多，
      有時候沒有人等語（見原審卷二第130- 131頁），是依被
      告所述，A 女係於光天化日之下，在人來人往隨時有可能
      遭人發覺之公共公園內，在被告面前自行拉起上衣供被告
      撫摸胸部。以此情狀，以任一心智正常之成年人眼光，均
      能輕易知悉A 女行為甚為異常，顯然為一智能障礙人士，
      被告亦無法諉為不知。復佐以被告於原審訊問時亦供稱：
      （你認為一個女孩子，在光天化日下，把自己衣服拉起來
      裸露胸部，你認為他是一個精神正常的女人嗎？）當時覺
      得奇怪；（你剛剛不是說他這樣行為很奇怪嗎，你不會覺
      得他是精神有問題的女孩子嗎？）我當時有點感覺等語（
      見原審卷二第130 頁反面至第131 頁），是以被告於99年
      4 月下旬某日上午及同年5 月18日上午，對A 女為猥褻行
      為時，已知悉A 女屬智能缺陷之人一節，應可認定。再依
      前述，被告於此2 次對A 女之猥褻行為時，固未對A 女使
      用何等強暴脅迫或恐嚇等積極違反意願之手段迫使就範，
      然據被告係在光天化日之公共場所撫摸A 女胸部及裸露之
      下體，A 女亦無任何反抗求援舉措，且無懼於旁人眼光及
      遭路人發覺之風險等情以觀，顯見A 女係因自身之中度智
      能障礙，致其思考力及對外界事務之判斷力明顯不足，自
      我照顧能力亦較常人為弱，就他人對自己所為犯罪行為之
      阻止及預防，更缺乏正確之判斷與即時因應之行為能力，
      且未能如常人般得以充分理解他人於光天化日之公共場合
      撫摸自己胸部或陰部所具之性意義，即認A 女本欠缺保護
      自身身體性自主權及性自主意識之充分認識，故對被告所
      為上開各猥褻行為不知抗拒，是縱被告對之為上開各猥褻
      行為時，A 女未為積極反抗舉措或明確表示反對，亦不能
      執以解為已得到出於A 女真心且積極有效之同意。基此，
      被告於明知A 女係智能缺陷之人之情形下，先後於99年4
      月下旬某日上午及同年5 月18日上午，在其與A 女居住之
      社區中庭後方小公園內之石椅上，均利用A 女不知保護自
      己的身體且不知抗拒之機會，先後2 次遂行撫摸A 女胸部
      及陰部之猥褻行為，堪以認定，被告上開所辯應屬事後卸
      責之詞，委無足取。
（十一）綜上所述，本件事證明確，被告上揭2 次乘機猥褻犯行
        ，足可認定，均應依法論科。
二、按刑法第221 條第1 項之強制性交罪與同法第225 條第1 項
    之乘機性交罪，其主要區別在於犯人是否施用強制力及被害
    人不知或不能抗拒之原因如何造成，為其判別之標準。如被
    害人不知或不能抗拒之原因，為犯人所故意造成者，應成立
    強制性交罪，如被害人不知或不能抗拒之原因，非出於犯人
    所為，且無共犯關係之情形，僅於被害人心神喪失或其他相
    類之情形不知或不能抗拒時，犯人乘此時機以行姦淫行為者
    ，則應依刑法第225 條第1 項之乘機性交罪論處。查本件被
    害人A 女患有中度智能障礙一節，業經本院認定如前，是A
    女屬刑法第225 條所稱之心智缺陷之人，尚無疑義，則其應
    係因自身之中度智能障礙，致無法如常人般充分完全瞭解遭
    陌生人撫摸自己胸部或陰部所具之性意涵，因而欠缺保護自
    身身體性自主權及性自主意識之認識，致對被告先後於上開
    時、地所為2 次撫摸胸部及陰部等猥褻行為，不知抗拒，亦
    即A 女不知抗拒之原因，係因A 女本身之中度智能障礙所致
    ，且被告正係利用A 女自身智能缺陷不知抗拒之機會，遂行
    其猥褻行為，尚非有另對A 女施以積極之違反意願手段而強
    迫A 女就範之情，詳如前述，是核被告先後2 次對A 女為猥
    褻行為之所為，均係犯刑法第225 條第2 項之對於女子利用
    其心智缺陷不知抗拒而猥褻罪。至公訴意旨雖認被告上開2
    次犯行均係犯刑法第222 條第1 項第3 款之對心智缺陷之人
    犯強制性交罪，惟被告上述2 次犯行，除利用A 女智能缺陷
    不知抗拒之機會而為撫摸胸部及陰部之猥褻行為外，並無從
    認定被告有對A 女以強暴、脅迫、恐嚇、催眠術或其他違反
    A 女意願之方法，且乏足夠可信之積極證據以證明被告於此
    2 次犯行中，確有將其手指或其他身體部位或以其他物品插
    入A 女陰道內之刑法第11條所定之性交行為，均詳如前述，
    是公訴意旨此部分所指，尚有誤會，惟起訴之基本社會事實
    同一，且經本院諭知被告所犯法條，爰依法變更被告上開2
    次犯行之起訴法條。被告所犯上開2 次乘機猥褻罪，犯意各
    別，行為互殊，應分論併罰。
乙、無罪部分：
一、公訴意旨另略以：被告劉增桂除上開2次犯行外，另於99年4
    月間某日上午，在前揭臺北市萬華區某社區之中庭後方小公
    園內，明知A 女係心智缺陷之人，竟基於強制性交之犯意，
    以強暴及違反A 女意願之方法，徒手強行撫摸A 女胸部及以
    手指插入A 女陰道內，而對A 女強制性交得逞。因認被告此
    部分亦涉犯刑法第222 條第1 項第3 款之對智能缺陷之人犯
    強制性交罪（下稱其餘被訴加重強制性交犯行）等語。
二、按犯罪事實應依證據認定之，無證據不得認定其犯罪事實；
    不能證明被告犯罪者，應諭知無罪之判決，刑事訴訟法第15
    4 條第2 項、第301 條第1 項分別定有明文。次按在證據法
    則上，證據資料尚存有對被告有利之懷疑時，無法依客觀方
    法排除此項合理之可疑時，依「罪疑唯有利於被告」之原則
    ，不得以此項證據資料作為有罪判決之依據。且認定被告有
    罪之事實應憑證據；如未能發現相當之證據，或證據不足以
    證明，自不能以推測或擬制之方法，以為裁判之基礎；且認
    定事實所憑之證據，其為訴訟上之證明，需達於通常一般人
    均不致有所懷疑，而得確信其為事實之程度者，始得據為有
    罪之認定；倘其證明尚未達到此一程度，而有合理之懷疑存
    在時，尚難為有罪之認定基礎；苟積極證據不足為不利於被
    告事實之認定時，即應為有利於被告之認定，更不必有何有
    利之證據（最高法院30年上字第816 號、40年台上字第86號
    、76年台上字第4986號判決參照）。又按告訴人之告訴，係
    以使被告受刑事訴追為目的，是其陳述是否與事實相符，仍
    應調查其他證據以資審認。又被害人之陳述如無瑕疵，且就
    其他方面調查又與事實相符，固足採為科刑之基礎，倘其陳
    述尚有瑕疵，則在未究明前，遽採為論罪科刑之根據，即難
    認為適法，最高法院83年度台上字第989 號、69年度台上字
    第1531號判決意旨參照。
三、公訴人認被告涉有其餘被訴加重強制性交犯行，無非係以告
    訴人A女之證詞、A女所持之中華民國身心障礙手冊影本、被
    告之自白及證人蔡適宇之證詞等為其論據。訊據被告固坦認
    先後於99年4 月間某日上午、99年5 月18日上午，各以手撫
    摸A 女胸部1 次等情，惟堅詞否認有何對智能缺陷之A 女強
    制性交之犯行，並辯稱：伊僅摸過A 女胸部2 次，並沒有用
    手指插入A 女的陰道等語。
四、經查：
（一）依前揭告訴人A 女所證情節，被告對伊性侵害之次數共有
      3 次，最後1 次即為警衛蔡適宇發現之99年5 月18日上午
      9 時許，另2 次則在該次之前，惟正確日期已不復記憶，
      僅知第2 次係距5 月18日該次之前約1 個月至1 周間之某
      日上午，第1 次則為距第2 次之前之約1 周內之某日上午
      。然觀諸證人蔡適宇上開證詞，可知其除於99年5 月18日
      上午目擊被告與A 女間有所謂不雅行為外，未再親眼目擊
      被告另有何對A 女猥褻或性交之行為，而證人周翠芙則證
      稱除於99年5 月18日上午發現被告與A 女間有不雅舉止外
      ，尚曾於無法確定日期之99年4 月下旬某日，在相同地點
      ，有發現被告與A 女間之猥褻行為。是依證人蔡適宇及周
      翠芙2 人證詞，僅能認定被告先後於99年4 月底某日上午
      及同年5 月18日上午，對A 女各為1 次猥褻行為，即僅能
      認定被告上開2 次犯行。
（二）至告訴人A 女固指稱除此2 次外，另曾遭被告性侵1 次，
      惟該次之發生時間，A 女於原審已稱不復記憶（見原審卷
      第45頁反面）。而依A 女前開於原審之證詞及其曾於99年
      5 月18日警詢中證稱：「我被性侵害3 次。‧‧第1 次日
      期我不記得，時間是早上8 到9 點，‧‧回家後我沒有跟
      別人說，但我有跟媽媽說我身體不舒服，尿尿的地方有流
      血，媽媽有帶我去看醫生（A 母表示第一次發生後有帶A
      女去看過史伯源婦產科）。‧‧第2 次日期我忘記了，時
      間是早上8 到9 點，‧‧我回家還是沒有跟家人說，我只
      有跟媽媽說我尿尿的時候有流血，媽媽有帶我去看醫生。
      ‧‧最後一次是今天5 月18日早上8 到9 點‧‧」等語（
      見偵查卷第14頁至第15頁），可見A 女第1 次及第2 次遭
      被告性侵後，回家後即發現下體流血，並告知母親，再由
      母親帶往「史柏源婦產科」及「和平醫院」（即臺北市立
      聯合醫院和平院區，下稱和平醫院）就診等節，是此2 醫
      療院所之A 女就診紀錄應能顯示與A 女上述遭被告3 次性
      侵相應合之就診日期。然經原審分別向「柏生聯合診所」
      （即A 女所稱之「史柏源婦產科」）及「和平醫院」函查
      ，A 女於99年1 至6 月間，除於1 月22日因少量不規則出
      血至「柏生聯合診所」就診，及於3 月6 日至「和平醫院
      泌尿科」就診，此外別無A 女在此2 醫療院所之就診紀錄
      ，此有「柏生聯合診所」函暨所附A 女病歷（見原審卷二
      第85頁至第86頁）及「和平醫院」100 年4 月22日北市醫
      和字第10030929100 號函暨所附A 女病歷（見原審卷二第
      95 頁 至第96頁）在卷可查。足見依前揭A 女就診記錄顯
      示之就診日期，尚與A 女自陳遭被告3 次性侵之相距時間
      並非相合，自不得遽以採認。
（三）再者，被告雖於99年5 月31日檢察官訊問時供稱：（第1
      次摸告訴人胸部時地？）99年4 月21日上午8 點多，也是
      在同一地點；（第2次摸告訴人胸部時地？）99年4 月27
      日上午8 點多，也是在同一地點等語（見偵查卷第36頁）
      ，即被告於偵查中除坦認於99年5 月18日上午為警衛人員
      蔡適宇當場查獲之該次外，另曾於99年4 月21日及同年4
      月27日在相同地點撫摸A 女胸部，是見被告於偵查中非但
      坦認共有3 次對A 女為猥褻行為，甚且明確供出另2 次之
      時間地點，而核與A 女於原審所證述伊遭被告性侵之次數
      為3 次一情相符。然查，被告於99年5 月18日警詢之初係
      供稱僅摸過A 女胸部2 次（見偵查卷第9 頁），而嗣於原
      審、本院審審理時亦均辯稱僅摸過A 女胸部2 次、而非3
      次，且關於該2 次之確切發生時間，被告前後陳述亦多有
      不一，據此，上開被告於偵查中所為關於性侵次數及發生
      時間部分之自白，其真實性及確實性如何，並非無疑，尚
      難據採。況A 女所指被告3 次犯行之相距時間亦有前述瑕
      疵可指，自無法單憑A 女前揭證詞補強被告上開於偵查中
      所為之自白，而認被告上開自白核與事實相符，且依本案
      卷證資料，亦查無其他積極證據足證被告除上開99年4 月
      下旬某日上午及99年5 月18日上午2 次外，確另對A 女有
      猥褻或性交之行為。
五、綜上各節，公訴意旨所指被告涉有其餘被訴加重強制性交犯
    行之證明，未達於通常一般之人均不致有所懷疑，而得確信
    其為真實之程度，殊屬無從為有罪之確信。此外，本院復查
    無其他積極證據足資證明被告有公訴人所指其餘被訴加重強
    制性交犯行，此部分犯罪即屬不能證明，揆諸前開法條、最
    高法院判決意旨，自應就此部分為被告無罪之諭知。
參、原審經詳細調查及審理後，基於以上相同之認定，就有罪部
    分，引用刑法第225 條第2 項，第51條第5 款等規定為依據
    ，並審酌被告與A 女間本即認識，年齡相差甚鉅，又知A 女
    係智能障礙人士，值此情狀，本應對A 女照護有加，然今為
    一逞性慾，而濫用A 女對自己之信賴感，復利用A 女智能缺
    陷無法充分理解「性」之意義且判斷力及自我保護能力低弱
    不知抗拒之弱勢特質，以撫摸A 女乳房及陰部之方式對之為
    猥褻行為，且於得逞後食髓知味再次犯之，是其犯罪動機、
    目的，俱無足憫，對A 女之身心傷害亦屬嚴重；又觀諸被告
    2 次犯行均在光天化日之公共場所為之，無視社區其他鄰居
    眼光，足見其行徑囂張大膽；且被告犯後並未完全坦認犯行
    ，甚於本案審理之初猶狡辯不知相識已近20年之A 女係智能
    障礙人士，顯然不實；惟其現年已近80歲，僅有小學肄業學
    歷，從未結婚而無配偶，現無業等一切情狀，分別就其上開
    所犯乘機猥褻罪，共2 罪，各處有期徒刑1 年，並定其應執
    行為有期徒刑1 年10月。另就被告前開被訴其餘被訴加重強
    制性交犯行，以此部分犯罪即屬不能證明，而另為無罪之諭
    知。經核原審上開認事用法，均無違誤，量刑亦稱允恰。被
    告猶執前詞，就前揭有罪部分，提起上訴，否認犯罪，指摘
    原判決不當，為無理由，應予駁回。檢察官上訴意旨以：（
    一）就被告對A 女所為於99年4 月下旬某日上午8 至10時及
    99 年5月18日上午8 至10時許間之犯行部分，原審雖認定被
    告僅有猥褻並未有性交之行為，惟依A 女之證述，被告確有
    以手指插入其陰道之行為，A 女為中度智障人士，其供述應
    堪採信，而原審雖認A 女之驗傷診斷書並未顯示陰部有任何
    傷痕，而無法認定A 女有被以性交之方式侵害，惟依卷附之
    臺北市立聯合醫院和平院區驗傷診斷書所載，A 女因肥胖而
    外陰部位置甚深，則A 女是否因為肥胖導致陰部並未有明顯
    傷痕之可能即無法排除，且A 女又為一中度智障者，若A 女
    並不清楚了解性侵害之定義而未為較強烈之抵抗，亦有可能
    因為身體之肥胖狀態而未留下傷痕，且再依卷附之臺北市立
    和平醫院於100 年3 月9 日北市醫和字第10030081500 號函
    所載「女性處女膜原本即有不同大小開口供月經排出，處女
    膜的彈性與韌性亦因人而異，、、、，但若另以手指猥褻後
    ，處女膜保持完整的可能性是存在的。、、、但因受害者有
    智能障礙，是否因此未做激烈抵抗，在有自然生理反應潤滑
    下，雖遭猥褻而未留下上述變化的可能性是存在。」，則依
    前開函文所示，確有可能因為A 女之身體結構以及智能狀況
    不知抵抗，而導致處女膜未留下傷痕，且前開函文雖稱以手
    指猥褻，處女膜保持完整的可能性是存在的，惟前開醫療院
    所之函文所稱之以手指猥褻究竟是刑法定義之猥褻或是只要
    是非以男性性器官插入陰道之行為外均屬猥褻行為，並不清
    楚，則若確係指以手指插入陰道之行為為猥褻，被告又係為
    70多歲之老人，力道本有限，加以A 女之身體構造及智能而
    不知抵抗之情形下，即有可能出現被告以手指插入A 女陰道
    但A 女陰道未留下任何傷痕之可能，被告之行為應已該當性
    交，並非僅是猥褻。（二）就被告對A 女所為於99年4 月間
    某日上午，為強制性交之行為部分，A 女已證稱被告確有對
    其為強制性交之行為，應可採信，且本次A 女遭受性侵害之
    時間點亦為被告所供陳，A 女確有遭性侵害之事實。（三）
    綜上所述，原判決認事用法尚嫌未洽，爰依法提起上訴，請
    將原判決撤銷，更為適當合法之判決等語。惟按證據之取捨
    與證據之證明力如何，均屬事實審法院得自由裁量、判斷之
    職權，茍其此項裁量、判斷，並不悖乎通常一般人日常生活
    經驗之定則或論理法則，又於判決內論敘其何以作此判斷之
    心證理由者，即不得任意指摘其為違法。茲原判決已詳敘就
    卷內證據調查之結果，而為綜合判斷、取捨，認檢察官所提
    前揭各項證據不足採為證明被告有其所指之上開2 次加重強
    制性交犯行，而認被告上開所為均應係犯乘機猥褻罪（即有
    罪部分），且認公訴人所舉證據亦未足以證明被告有上開其
    餘被訴加重強制性交犯行（即無罪部分），其得心證的理由
    已說明甚詳，且所為論斷從形式上觀察，亦難認有違背經驗
    法則、論理法則，或有其他違背法令之情形，自不容任意指
    為違法。又依據前揭證人周翠芙、蔡適宇之證詞及上開臺北
    市立聯合醫院和平院區受理疑似性侵害事件驗傷診斷書、臺
    北市立聯合醫院回函等各項事證，尚無足證明被告於上開99
    年4 月下旬某日上午、99年5 月18日上午所為2 次犯行，有
    將其手指或持其他異物插入A 女陰道內而對之性交，亦無從
    認A 女上開所指被告曾將手指插入陰道內一節為足採，業經
    本院認定如前，上訴意旨僅以A 女為中度智障人士為據，即
    認其供述應堪採信，實難認為可取，而上訴意旨固另指A 女
    是否因為肥胖導致陰部並未有明顯傷痕之可能即無法排除，
    且A 女又為一中度智障者，若A 女並不清楚了解性侵害之定
    義而未為較強烈之抵抗，亦有可能因為身體之肥胖狀態而未
    留下傷痕，再依上開臺北市立和平醫院函文所示，確有可能
    因為A 女之身體結構以及智能狀況不知抵抗，而導致處女膜
    未留下傷痕，且前開函文稱以手指猥褻，處女膜保持完整的
    可能性是存在的，被告又係為70多歲之老人，力道本有限，
    加以A 女之身體構造及智能而不知抵抗之情形下，即有可能
    出現被告以手指插入A 女陰道但A 女陰道未留下任何傷痕之
    可能，被告之行為應已該當性交，並非僅是猥褻等情，惟在
    證據法則上，證據資料尚存有對被告有利之懷疑時，無法依
    客觀方法排除此項合理之可疑時，依「罪疑唯有利於被告」
    之原則，不得以此項證據資料作為有罪判決之依據，而依前
    述，上開臺北市立聯合醫院和平院區受理疑似性侵害事件驗
    傷診斷書、臺北市立聯合醫院回函等項證據方法，已不能排
    除因被告僅有撫摸A 女外陰，並未以手指或異物插入A 女陰
    道，故未致A 女處女膜及陰部有何破損或外傷之此等可能性
    ，亦尚無法憑以積極證明A 女陰道確曾遭異物插入，更不得
    逕以排除A 女陰道及外陰均完整無裂傷之原因，實係從未遭
    異物插入此一可能性，依前開「罪疑唯有利於被告」之原則
    ，即不得以上開各項證據資料作為認定被告對A 女有性交行
    為之依據，況觀以前揭上訴意旨無非係執以推測之可能性來
    作為認定被告犯罪之佐憑，自非足採。另就被告所涉其餘被
    訴加重強制性交犯行部分，A 女所指被告3 次犯行之相距時
    間已有瑕疵可指，而無法以之佐證被告上開於偵查中所為之
    自白與事實相符等節，詳如前述，則上訴意旨就此部分指以
    A 女已證稱被告確有對其為強制性交之行為，應可採信，且
    本次A 女遭受性侵害之時間點亦為被告所供陳，A 女確有遭
    性侵害之事實等語，亦難認可採。從而，檢察官提起本件上
    訴，仍執前開情詞為爭執，並對於原審取捨證據及判斷其證
    明力職權之適法行使，仍持己見為不同之評價，而指摘原判
    決不當，並未進一步提出積極證據以實其說，自難認有理由
    ，亦應予以駁回。至辯護意旨固謂：本件被告已係80歲之老
    翁，素無前科不良記錄，又全身罹患多種慢性病，請為緩刑
    之宣告等語，並提出被告之診斷證明書為佐，惟案發迄今被
    告仍未能坦認犯行，亦未與告訴人達成和解，賠償告訴人之
    損失，此經被告供明在卷，是本院審酌前揭被告犯後態度等
    情節，認不宜對被告宣告緩刑，辯護意旨此部分所請尚難採
    取，附此敘明。
據上論斷，應依刑事訴訟法第368條，判決如主文。
本案經檢察官黃全祿到庭執行職務。
中    華    民    國   100    年    10    月    20    日
                    刑事第十二庭審判長法  官  蔡永昌  
                                      法  官  蘇隆惠
                                      法  官  王美玲
以上正本證明與原本無異。
如不服本判決，應於收受送達後10日內向本院提出上訴書狀，其
未敘述上訴之理由者並得於提起上訴後10日內向本院補提理由書
（均須按他造當事人之人數附繕本）「切勿逕送上級法院」。
                                      書記官  蔡儒萍
中    華    民    國   100    年    10    月    20    日

附錄：本案論罪科刑法條全文
刑法第225條：
對於男女利用其精神、身體障礙、心智缺陷或其他相類之情形，
不能或不知抗拒而為性交者，處3 年以上10年以下有期徒刑。
對於男女利用其精神、身體障礙、心智缺陷或其他相類之情形，
不能或不知抗拒而為猥褻之行為者，處6 月以上5 年以下有期徒
刑。
第 1 項之未遂犯罰之。